臺灣臺南地方法院民事裁定　　　　　　 100年度事聲字第24號
異　議　人　王燕玉
相　對　人　李慶良
上列聲明異議人因聲請假扣押事件，對本院司法事務官於民國
100年5月5日所為100年度司裁全字第449號民事裁定聲明異議，
本院裁定如下：
    主  文
原裁定廢棄。
異議人以新臺幣貳萬元為相對人供擔保後，得對於相對人之財產
在新臺幣陸萬元之範圍內為假扣押。相對人如於假扣押程序實施
前，以新臺幣捌拾萬元預供擔保後，得免為或撤銷假扣押。
聲請及異議程序費用均由相對人負擔。
    理  由
一、按當事人對於司法事務官處理事件所為之終局處分，得於處
    分送達後10日之不變期間內，以書狀向司法事務官提出異議
    ；司法事務官認前項異議有理由時，應另為適當之處分；認
    異議為無理由者，應送請法院裁定之；法院認該異議為有理
    由時，應為適當之裁定，認異議為無理由者，應以裁定駁回
    之，民事訴訟法第240條之4第1項至第3項分別定有明文。本
    件異議人就本院司法事務官於民國100年5月5日以100年度司
    裁全字第 449號所為駁回債權人對債務人財產為假扣押之裁
    定，於收受送達後10日內聲明異議，司法事務官認其異議無
    理由而送請本院裁定，核與上開條文規定及意旨相符，先予
    敘明。
二、聲明異議意旨略以；
    1.按「債權人聲請假扣押，就假扣押之原因，絲毫未提出能
      即時調查之證據以釋明者，固應駁回其聲請，惟假扣押之
      原因如經釋明而有不足，法院仍得命供擔保以補其釋明之
      不足，准為假扣押，此觀民事訴訟法第526 條第1項、第2
      項之規定自明。至所謂假扣押之原因。依同法第523條第1
      項規定，係指有日後不能強制執行或甚難執行之虞者而言
      ，並不以債務人浪費財產、增加負擔或為不利益處分，致
      陷於無資力狀態，或將財產隱匿，或債務人逃匿無蹤等積
      極作為為限。」、「按債權人聲請假扣押，就請求及假扣
      押之原因，應釋明之。前項釋明如有不足，而債權人陳明
      願供擔保或法院認為適當者，法院得定相當之擔保，命供
      擔保後為假扣押，民事訴訟法第526條第1項、第2項定有
      明文。故債權人就假扣押之原因，倘已釋明，僅係釋明不
      足，法院仍得命債權人供擔保後為假扣押。又稱釋明者，
      僅係法院就某項事實之存否，得到大致為正當之心證，即
      為已足，此與證明須就當事人所提證據資料，足使法院產
      生堅強心證，可確信其主張為真實者，尚有不同。」最高
      法院著有98年度台抗字第931號、98年度台抗字第807號判
      決意旨可參；所謂「釋明」者，僅係使法院就某項事實之
      存否，得到大致為正當之心證即為已足，縱認當事人所提
      釋明不足者，法院亦仍得命債權人供擔保後准為假扣押，
      合先敘明。
    2.就本件假扣押之原因提出債務人日後有不能強制執行或甚
      難執行之虞之釋明證據，補正說明如下：
    (一)債務人李慶良因向聲請人租屋因而與聲請人熟識，因聲請
      人未識人心險惡，遭債務人以諸多謊言飾詞拖延繳付應納
      房屋租金，積欠租金達數年之久，且期間更以各種理由飾
      詞向聲請人借款金額達數十萬元之多，其連同租金與借貸
      金額均託詞拒絕返還給付，聲請人屢以郵局存證信函催告
      ，其均置之不理，不得已就有關租金及返還租賃房屋部分
      （不包括本案借款返還請求權），提起民事訴訟，經臺灣
      臺南地方法院以98年度訴字第810號判決聲請人勝訴；嗣
      債務人不服提起上訴，業經臺灣高等法院臺南分院99年度
      上易字第14號判決駁回其上訴確定在案，聲請人以該確定
      判決聲請對債務人李慶良所有財產強制執行，經臺灣臺南
      地方法院民事執行處99年度司執字第88386號強制執行中
      ，惟聲請人依法調閱假扣押債務人李慶良之財產，發現其
      僅有如該案查封執行之台南市仁德區土庫店311地號等持
      分土地，且悉數遭人占有興建房屋使用中，其占有權屬不
      明，此有臺灣臺南地方法院民國（下同）100年4月13日南
      院龍99司執源字第88386號公告可稽，且該執行標的物又
      為假扣押債務人之唯一財產，復無其他財產可供本件借款
      返還請求權日後勝訴之強制執行，是以，如非先假扣押債
      務人李慶良上開於他案執行之財產，聲請人縱經冗長訴訟
      而終致勝訴，然99年度司執字第88386號極可能業已拍賣
      執行終結，則聲請人無從再對假扣押債務人李慶良上開財
      產為強制執行而獲分配，對聲請人權益影響至鉅，是以，
      債務人李慶良所有財產既已悉數遭他案強制執行拍賣中，
      異議人顯有日後不能強制執行或甚難執行之虞之事實至明
      。
    (二)如鈞院認仍有查證之必要者，謹請鈞院傳訊當時參與債務
      協商之沈陳秀姬作證說明，應即可明瞭假扣押債務人李慶
      良確有逃匿其行蹤，居無定所，並蓄意隱匿或增加其財產
      之負擔或為其財產不利益之處分，使其成為名下無財產之
      人之事實。
    3.據上，聲請人已提出能即時調查之證據以為釋明，其釋明
      縱有不足，依法亦得以供擔保以補釋明之不足，且本件性
      質上為非訟程序，不可越俎代庖逕代日後實體審法院而為
      預審，原裁定不得逕以一己之主觀觀念，以聲請人提出存
      摺明細僅顯示聲請人以金融卡提領數筆款項，無從得知確
      實係由聲請人交付予相對人，且無視存摺上另載明假扣押
      債務人「李慶良」等註記，就聲請人陳明系爭借貸關係另
      有友人曾陪同與債務人協商，債務人亦親口承認系爭債務
      ，並允諾返還，惟嗣避不見面等情，此有證人沈陳秀姬可
      證等語置若罔聞，原裁定率認聲請人所提相關證據資料難
      以令其產生薄弱之心證以大致相信聲請人所言為真實等語
      云云，亦不察聲請人另與債務人有租賃房屋之糾紛，聲請
      人業經臺灣高等法院臺南分院以99年度上易字第14號判決
      勝訴在案，是聲請人所主張兩造間另有借貸債權債務關係
      糾葛，依一般經驗法則，並非全然不可能，且社會上一般
      親友間小額借貸，基於彼此間信賴關係，金額非大，依一
      般社會通念，鮮少會書立書證以為憑證，何況，聲請人另
      陳報有證人可證，亦為可即時供為調查之證據，依一般人
      之經驗法則與社會通念以觀，本件縱無當時交付金錢之相
      關直接證據，惟仍可由相對人自承或其他證人證述為證據
      方法而為間接證據，佐證借貸交付之事實；本案請求日後
      是否勝訴，係實體審法院經詳細調查後依職權審認，應非
      非訟程序可越俎代庖，否則不啻形同預審；本件聲請人所
      舉相關事證應為已足，縱認釋明仍嫌不足，亦應准供擔保
      以補釋明之不足，原裁定顯有逾越審查密度之違誤，誤以
      一己主觀遽謂聲請人未為釋明之責，顯係率斷，爰提出本
      件聲請，並願供擔保以代釋明之不足等語。
三、按債權人就金錢請求或得易為金錢請求之請求，欲保全強制
    執行者，固得聲請假扣押。惟此項聲請，依新修正民事訴訟
    法第526 條第1 、2 項規定，對於「請求之原因」及「假扣
    押之原因」應釋明之，如釋明不足，而債權人陳明願供擔保
    或法院認為適當者，法院始得定相當之擔保，命供擔保後為
    假扣押。故依上開修正後之法文規定，債權人就「請求之原
    因」及「假扣押之原因」，依法有釋明之義務，亦即須提出
    可使法院信其主張為真實之證據，必待釋明有所不足，而債
    權人陳明願供擔保或法院認為適當者，法院始得定相當之擔
    保，命供擔保後為假扣押。次按證明與釋明在構成法院之心
    證上程度未盡相同，所謂證明者，係指當事人提出之證據方
    法，足使法院產生堅強之心證，可以完全確信其主張為真實
    而言，與釋明云者，為當事人提出之證據未能使法院達於確
    信之程度，僅在使法院得薄弱之心證，信其事實上之主張大
    概為如此者有間，二者非性質上之區別，乃分量上之不同（
    最高法院95年台抗字第386 號判決意旨參照）。又所謂假扣
    押之原因，依同法第523 條規定，係指日後有不能強制執行
    或甚難執行之虞或應在外國為強制執行之情形，如債務人浪
    費財產，增加負擔，或就其財產為不利益之處分，將成為無
    資力之狀態，或將移住遠地、逃匿無蹤、隱匿財產等是，有
    最高法院19年抗字第232號判例可資參照。
四、經查：異議人主張相對人即債務人李慶良因向聲請人租屋因
    而與聲請人熟識，因聲請人未識人心險惡，遭債務人以諸多
    謊言飾詞拖延繳付應納房屋租金，積欠租金達數年之久，且
    期間更以各種理由飾詞向聲請人借款金額達數十萬元之多，
    其連同租金與借貸金額均託詞拒絕返還給付，聲請人屢以郵
    局存證信函催告，其均置之不理，不得已就有關租金及返還
    租賃房屋部分（不包括本案借款返還請求權），提起民事訴
    訟，經臺灣臺南地方法院以98年度訴字第 810號判決聲請人
    勝訴；嗣債務人不服提起上訴，業經臺灣高等法院臺南分院
    99年度上易字第14號判決駁回其上訴確定在案，聲請人以該
    確定判決聲請對債務人李慶良所有財產強制執行，經臺灣臺
    南地方法院民事執行處99年度司執字第 88386號強制執行中
    ，惟聲請人依法調閱假扣押債務人李慶良之財產，發現其僅
    有如該案查封執行之台南市仁德區土庫店 311地號等持分土
    地，且悉數遭人占有興建房屋使用中，其占有權屬不明，此
    有臺灣臺南地方法院民國（下同）100年4月13日南院龍99司
    執源字第 88386號公告可稽，且該執行標的物又為假扣押債
    務人之唯一財產，復無其他財產可供本件借款返還請求權日
    後勝訴之強制執行，是以，如非先假扣押債務人李慶良上開
    於他案執行之財產，聲請人縱經冗長訴訟而終致勝訴，然99
    年度司執字第 88386號極可能業已拍賣執行終結，則聲請人
    無從再對假扣押債務人李慶良上開財產為強制執行而獲分配
    ，對聲請人權益影響至鉅，是以，債務人李慶良所有財產既
    已悉數遭他案強制執行拍賣中，異議人顯有日後不能強制執
    行或甚難執行之虞之事實至明。如鈞院認仍有查證之必要者
    ，謹請鈞院傳訊當時參與債務協商之王駿榮作證說明，應即
    可明瞭假扣押債務人李慶良確有逃匿其行蹤，居無定所，並
    蓄意隱匿或增加其財產之負擔或為其財產不利益之處分，使
    其成為名下無財產之人之事實。經本院訊據王駿榮證述參與
    債務協商之時李慶良確曾表示願每月償還二至三萬元，於是
    異議人此部分主張，應堪信為真實。亦堪認確會致使異議人
    日後有不能強制執行或甚難執行之虞。
五、綜上，異議人已就本件假扣押本案請求及原因予以釋明並表
    示願提供擔保供為釋明。從而，異議人聲請對相對人之財產
    於60,000元之範圍內予以假扣押，核無不合，應予准許。原
    裁定以；本件聲請人聲請假扣押，雖提出存摺以釋明所主張
    之請求。惟查：該存摺明細僅顯示聲請人以金融卡提領數筆
    款項，無從得知確實係由聲請人交付予相對人，亦未提出其
    他足以釋明本假扣押請求權存在之釋明證據，故聲請人是否
    對相對人有該借款返還請求權存在，即屬不得而知，準此，
    本院難以依此產生薄弱之心證以大致相信聲請人所言為真實
    。經本院限期命補正，聲請人仍未提出能即時調查之證據，
    以釋明所主張之請求為真實，其聲請即屬不應准許，而駁回
    異議人之聲請，固非無見，惟聲請人已為前開補正，經核已
    足為釋明。爰由本院將原裁定廢棄，酌定異議人應供擔保之
    金額，准許異議人假扣押之聲請如主文第2項所示並准相對
    人於假扣押程序實施前，以新臺幣陸萬元預供擔保後，得免
    為或撤銷假扣押。。
六、據上論結，本件異議為有理由，依民事訴訟法第240條之4第
    3 項前段、第95條、第78條，裁定如主文。
中    華    民    國    100    年    6    月    20    日
                  民事第三庭    法  官  何清池
以上正本證明與原本無異。
如對本裁定抗告須於裁定送達後10日內向本院提出抗告狀，並應
繳納抗告費新台幣1,000元整。
中    華    民    國   100    年    6     月    20    日
                                書記官  謝明達